---
title: "analys"
format: html
---

```{r}
source("../scripts/01_load_data.R")
source("../scripts/02_data_clean.R")
source("../scripts/03_analysis.R")
source("../scripts/04_model.R")
```

## Syfte

Syftet med analysen är att undersöka vilka variabler som verkar hänga ihop med försäkringskostnaderna mest.

## Metod

Analysen baseras på ett dataset med information om individer, inklusive ålder, BMI, rökning och hälsotillstånd Datan städades genom att hantera saknade värden och omkoda variabler till lämpliga datatyper. Nya variabler skapades, såsom åldersgrupper och ett riskmått baserat på flera faktorer. En beskrivande analys genomfördes med hjälp av statistiska sammanfattningar och visualiseringar för att identifiera mönster i datan. Slutligen användes en linjär regressionsmodell för att analysera vilka variabler som påverkar försäkringskostnader.

## Resultat

```{r}
p_charges_hist
```

Histogrammet visar en högerskev fördelning där majoriteten av kostnaderna ligger mellan 5 000 och 15 000, medan ett fåtal observationer har mycket höga värden. Detta indikerar förekomst av outliers och att fördelningen inte är normal.

```{r}
p_charges_vs_age
```

Det finns ett positivt samband mellan ålder och försäkringskostnader, där äldre individer tenderar att ha högre kostnader än yngre.

```{r}
p_charges_bmi
```

Högre BMI uppvisar ett samband med högre kostnader, men sambandet är inte lika tydligt som för ålder och det finns stor spridning i datasetet.

```{r}
smoker_charges_boxplot
```

Rökare har betydligt högre försäkringskostnader än icke-rökare. Skillnaden är stor både i median och spridning, vilket tyder på att rökning är en stark riskfaktor.

```{r}
p_agegroup_charges_hist
```

Äldre åldersgrupper har generellt högre kostnader än yngre grupper, vilket stärker sambandet mellan ålder och försäkringskostnader.

```{r}
mean_charges_region
mean_charges_sex
```

Tabellerna visar mean charges per region och kön. Det finns inga tydliga skillnader i både regionerna och i kön. Detta kan indikera på att geografiskt region eller kön inte har en stor påverkan på försäkringkostnader.

```{r}
p_prior_claims_charges
```

Antal tidigare claims tenderar att ha påverkan på charges.

```{r}
p_charges_chronic
```

Kunder som har kronisk sjukdom har tydligt större försäkringskostnader än de utan.

## Sammanfattning till Resultat

Resultat tyder på att variabler som rökning, bmi, ålder samt tidigare claims och kronisk sjukdom är särskilt intressanta för vidare undersökning i regressionsanalysen.

## Regressionanalys

Variabler som verkar ha tydligast samband med försäkringkostnader är framför allt rökning och kronisk sjukdom. Tidigare claims har också en tydlig påverkan, där varje tidigare claim ökar kostanden med ungefär 1090, givet att övriga variabler hålls konstanta. Dessutom har variabler som ålder, bmi positiva men mindre effekter på kostnaderna. Modellens förklaringsgrad (r2) är 0.71. Alla variabler är statistiskt signifikanta. Modellen missar i snitt \~ 2500. Jag har även gjort en till enklare modell som innehåller variabler som ålder, bmi och risk_score med syfte att skapa en mer kompakt modell som sammanfattar flera faktorer. Den ursprungliga modellen (r_model) anses vara bättre än den andra modellen med risk_score, för att den inkluderar de enskilda variabler separat som gör det enklare att förstå och se tydligt vilka faktorer som har störst samband med försäkringskostnader. Den usprungliga modellen har även högre förklaringsgrad med ungefär 20%.
Risk_score modellen är enklare och mer kompakt men vår första modell är mer tolkbar. Modellen (r_model) fångar de viktigaste hälsorelaterade faktorer vilket gör att en stor del av variationen kan förklaras. Vår modell missar andra faktorer som exempelvis livsstil, kost etc. Detta förklarar varför modellen inte når högre förklaringsvärde.


## Slutsatser

Analysen visar att rökning och kronisk sjukdom har de starkaste sambanden med försäkringskostnader. Även tidigare claims har en tydlig påverkan, medan ålder och BMI uppvisar positiva men svagare samband. Regressionsmodellen bekräftar dessa resultat och förklarar cirka 71 % av variationen i kostnaderna. Sammantaget tyder resultaten på att både hälsotillstånd och livsstilsfaktorer är centrala för att förstå variationen i försäkringskostnader.

## Begränsningar

Begränsningar som modellen kan innehålla är att den inkluderar inte alla faktorer. Modellen tar inte hänsyn till samspel mellan variabler. Den förklarar bara 71% av variationen, som innebär att en del variation är fortfarande oklar. Datat har outliers som kan påverka modellen. Modellen visar samband men kan inte fastställa orsaksamband.

## Möjliga förbättringar 

En av de möjliga förbättringarna är att inkludera fler faktorer som hade ökat modellens komplexitet, men det hade inte bidragit till någon speciell förbättring i förklaringsgraden. Att inkludera fler variabler kan också göra det svårare att tolka modellen och vi riskerar överanpassning. Den andra möjliga förbättringen är att undersöka interationer mellan variablerna. En annan förbättring till analysen är att skapa mer avancerade variabler eller kategoriseringar. Dessutom en större mängd data skulle kunna ge mer tillförlitliga resultat.

## Självreflektion

