---
title: "analys"
format: html
---

```{r}
source("../scripts/01_load_data.R")
source("../scripts/02_data_clean.R")
source("../scripts/03_analysis.R")
source("../scripts/04_model.R")
```

## Syfte

Syftet med analysen är att undersöka vilka variabler som verkar hänga ihop med försäkringskostnaderna mest.

## Metod

Analysen baseras på ett dataset med information om individer, inklusive ålder, BMI, rökning och hälsotillstånd Datan städades genom att hantera saknade värden och omkoda variabler till lämpliga datatyper. Nya variabler skapades, såsom åldersgrupper och ett riskmått baserat på flera faktorer. En beskrivande analys genomfördes med hjälp av statistiska sammanfattningar och visualiseringar för att identifiera mönster i datan. Slutligen användes en linjär regressionsmodell för att analysera vilka variabler som påverkar försäkringskostnader.

## Resultat

```{r}
p_charges_hist
```

Histogram över charges visar

```{r}
p_charges_vs_age
```

Det finns ett positivt samband mellan ålder och försäkringskostnader, där äldre individer tenderar att ha högre kostnader än yngre.

```{r}
p_charges_bmi
```

Högre BMI verkar vara kopplat till högre kostnader, men sambandet är inte lika tydligt som för ålder och det finns stor spridning i datan.

```{r}
smoker_charges_boxplot
```

Rökare har betydligt högre försäkringskostnader än icke-rökare. Skillnaden är stor både i median och spridning, vilket tyder på att rökning är en stark riskfaktor.

```{r}
p_agegroup_charges_hist
```

Äldre åldersgrupper har generellt högre kostnader än yngre grupper, vilket stärker sambandet mellan ålder och försäkringskostnader.

```{r}
mean_charges_region
mean_charges_sex
```

Tabllerna visar mean charges per region och kön. Det finns inga tydliga skillnader i både regionerna och i kön, vilket tyder på att geografiskt region eller kön inte har en stor påverkan på försäkringkostnader.

```{r}
p_prior_claims_charges
```

Antal tidigare claims tenderar att ha påverkan på charges.

```{r}
p_charges_chronic
```

Kunder som har kronisk sjukdom har tydligt större försäkringskostnader än de utan.

## Sammanfattning till Resultat

Resultat tyder på att variabler som rökning, bmi, ålder samt tidigare claims och kronisk sjukdom är särskilt interessanta för vidare undersökning i regressionsanalysen.

## Regressionanalys

Variabler som verkar ha tydligast samband med försäkringkostnader är framför allt rökning och kronisk sjukdom. Tidigare claims har occkså en tydlig påverkan, där varje tidigare claim ökar kostanden med 1090. Dessutom har variabler som ålder, bmi positiva men mindre effekter på kostnaderna. Modellen förklarar 71% av variationen i försäkringkostnader. Alla variabler är statistiskt signifikanta. Modellen missar i snitt \~2500. Begränsningar som modellen kan innehålla är att den inkluderar inte alla faktorer. Modellen tar inte hänsyn till samspel mellan variabler. Den förklarar bara 71% av variationen, som innebär att en del variation är fortfarande oklar. Datat har outliers som kan påverka modellen. Modellen visar samband men kan inte fastställa orsaksamband.

## Slutsatser

## Begränsningar
